【裁判字號】    88,簡上,274
【裁判日期】    891018
【裁判案由】    給付票款
【裁判全文】
臺灣士林地方法院民事判決  八十八年度簡上字第二七四號
    上  訴  人    郁和企業股份有限公司
    法定代理人    乙○○
    訴訟代理人    黃福雄律師
                  紀舒青律師
                  林家駿律師
                  黃政傑律師
    複代理人      李汶哲律師
                  蔡立煇     住台北市○○路○段十一號七樓
    被上訴人      中國國際商業銀行股份有限公司
                        設台北市○○區○○路一００號
    法定代理人  甲○○  住同右.
    訴訟代理人  丙○○  住同右.
右當事人間請求給付票款事件，上訴人對於中華民國八十八年十一月四日本院士林簡
易庭八十八年度士簡字第一０九一號第一審判決提起上訴，本院判決如左：
    主      文
原判決廢棄。
被上訴人在第一審之訴駁回。
第一、二審訴訟費用由被上訴人負擔。
    事      實
甲、上訴人方面：上訴人未於言詞辯論期日到場，據其於前次準備程序到場之聲明、
    陳述如下：
一、聲明：
（一）原判決廢棄。
（二）被上訴人在第一審之訴駁回。
二、陳述：除與原審宣示判決筆錄所載者相同茲予引用外，補稱：
（一）本件該本票上之背書，實係上訴人與涂璟如協商，在未經上訴人同意下，即以
      上訴人充作第三人「泓利公司」對被上訴人之債務之保證人：
  １、「泓利公司」為台商在越南依當地法令所設立之公司，其名義上負責人為胡玉
      粧，實際之出資者及負責人則為張國明，泓利公司與被上訴人之越南胡志明市
      分行於民國八十五年十一月八日訂定貸款契約，除以胡玉粧名下位於越南胡志
      明市當地之不動產設定抵押權以供擔保外，並由胡玉粧、張國明及涂璟如擔任
      保證人。嗣後泓利公司財務狀況惡化，無法依約繳納本息，經與被上訴人胡志
      明市分行經理協調，於八十七年六月五日與胡玉粧、張國明簽訂「逾期貸款之
      還款繳息催收書」，內容訂明還款方式，並決定暫不處分抵押之不動產，此時
      泓利公司所積欠之本息已近美金六十萬元。
  ２、嗣泓利公司仍無法依約清償貸款本息，被上訴人遂開始對各保證人採取法律行
      動，為此涂璟如乃出面與被上訴人磋商還款事宜，被上訴人遂要求涂璟如簽發
      十一張本票，每張面額新台幣（下同）一百萬元，並請一位資力良好人士作為
      共同發票人，涂璟如為達成順利清償債務之目的，乃同意被上訴人所提之條件
      ，而涂璟如原欲以自己和明營貿易有限公司（下稱：明營公司）作為發票人簽
      發本票以供擔保，惟被上訴人胡志明市分行科長以明營公司乃張國明所開設之
      另一公司，並無資力，要求涂璟如提供由其擔任董事職務之上訴人公司背書之
      本票，涂璟如礙於情勢，亦圖僥倖以為債務應可由各關係人合力清償，無損於
      上訴人之利益，遂未經上訴人同意，將上訴人之大小章擅自蓋用於系爭本票背
      面背書，並在被上訴人職員之指示下，連同明營公司與上訴人之大小章持往被
      上訴人總管理處國外業務管理處交付系爭支票，並為求上訴人之背書印文更加
      清晰，再次蓋用上訴人大章於系爭本票背面，始由被上訴人收訖。
  ３、涂璟如將系爭本票交付被上訴人後，乃以其個人資力按月清償債務，自八十七
      年九月至十二月共計償付十餘萬美金，惟終因泓利公司財務狀況未有改善，及
      自身財力不足而無法繼續支付，被上訴人遂持系爭本票向上訴人行使追索權，
      上訴人始知有上開情事。
（二）涂璟如應被上訴人之請，而交付以上訴人郁和公司大小章背書之本票十一紙行
      為，實乃為保證第三人「泓利公司」對被上訴人之債務：被上訴人以「補足抵
      押」之意思，請求並收受涂璟如提供上訴人背書之系爭本票，並承諾俟泓利公
      司債務清償完畢即「作廢」、「奉還」系爭本票，顯係與涂璟如共議擅以上訴
      人為第三人泓利公司債務之保證人，惟上訴人事前全不知情遑論同意或授權，
      迄至本案涉訟多方追索悉知始末。
（三）退步言之，縱認涂璟如係代上訴人為該等保證行為，惟上訴人之公司章程內並
      無得為保證人之規定，依公司法第十六條以及司法院大法官會議釋字第五十九
      號解釋，涂璟如所為之保證行為對於上訴人不生效力，應由其自負保證之責，
      況且，上訴人從未同意或授權涂璟如為此背書或保證行為，對涂璟如背職擅為
      及該等背書之目的，被上訴人較任何人知之更詳，該等背書或保證對上訴人不
      生效力，上訴人自得拒絕履行。
乙、被上訴人方面：
一、聲明：請求駁回上訴。
二、陳述：除與原審宣示判決筆錄所載者相同茲予引用外，補稱：
（一）被上訴人與第三人「泓利公司」於八十五年十一月八日訂有貸款契約，並由胡
      玉妝、張國明、涂璟如擔任貸款案之保證人，嗣後因泓利公司無法依約償還本
      息，被上訴人遂對借款人採取法律行動，涂璟如為免被訴，因而出面與被上訴
      人協議清償，被上訴人乃同意由其提供與資力良好之人士共同簽發面額一百萬
      元之本票十一紙以補足抵押品之不足，涂璟如依被上訴人之要求，由其與明營
      貿易公司為共同發票人，簽發十一張本票，而上訴人何以在涂璟如交付予被上
      訴人之本票上背書，由於該票據係無記名票據，其票據之無因性，涂璟如與上
      訴人間之票據關係，實非被上訴人所必須了解，且上訴人之背書行為亦非被上
      訴人示意，故上訴人之背書行為，並非涂璟如與被上訴人間之共謀行為。
（二）上訴人於系爭本票背面簽章，形式上合於背書之規定，應依票據法負背書人責
      任，此為被上訴人本件之主張，且上訴人之背書行為並非應被上訴人所請，為
      第三人為保證行為，故系爭本票背書行為與保證並無任何關聯。
（三）涂璟如交付系爭本票給被上訴人時，背面已有上訴人之簽章，上訴人之背書行
      為業已完成，雖因上訴人所蓋之大章模糊，被上訴人乃要求涂璟如補蓋清楚，
      次日，涂璟如遂攜帶上訴人之印章至被上訴人處所補蓋，然此乃補正上訴人之
      背書行為，不影響已完成之背書效力。故系爭本票是上訴人背書轉讓予涂璟如
      後，再由涂璟如交付被上訴人，故兩造並非系爭本票之直接前後手關係，上訴
      人不得主張以票據法第十三條為抗辯。
（四）上訴人於原審主張系爭本票係由張國明所盜蓋，並提出張國明出具之聲明書，
      但因與事實不符，未被原審法院所採信，現上訴人於上訴狀中改主張該本票是
      由涂璟如所盜蓋，若本票是由涂璟如所盜蓋，何以涂璟如能於盜蓋後，事後復
      能將印章攜至被上訴人處所補蓋，公司之印章係公司極為重要之物，涂璟如能
      隨意一而再取得並攜帶外出，實有違常理，故上訴人主張系爭本票之背書，係
      在未經上訴人同意下由涂璟如擅自所為，實為推拖之詞，不足採信。
    理      由
一、本件上訴人未於最後言詞辯論期日到場，核無民事訴訟法第三百八十六條各款所
    列情形，爰依被上訴人之聲請，由其一造辯論而為判決。
二、被上訴人於原審起訴主張執有由涂璟如、明營公司共同發票，由上訴人所背書之
    系爭本票，屆期向發票人提示不獲付款，為此請求上訴人與發票人涂璟如、明營
    公司連帶給付票款一百萬元，及自到期日起即八十八年三月三十一日起，按週年
    利率百分之六計算之利息（關於訴請涂璟如、明營公司連帶給付票款一百萬元，
    及自到期日起之法定遲延利息部分，經原審判命涂璟如與明營公司連帶給付，涂
    璟如與明營公司均未表示不服，已告確定）。上訴人則以：系爭本票背書乃訴外
    人涂璟如擅取上訴人大小章所蓋用，上訴人自無庸負背書人責任；退萬步言，被
    上訴人以「補足抵押」之意思，請求並收受涂璟如提供上訴人背書之系爭本票，
    並承諾俟泓利公司債務清償完畢即「作廢」、「奉還」系爭本票，顯係與涂璟如
    共議擅以上訴人為第三人泓利公司債務之保證人，惟上訴人之公司章程內並無得
    為保證人之規定，依公司法第十六條以及司法院大法官會議釋字第五十九號解釋
    ，涂璟如所為之保證行為對於上訴人不生效力，應由其自負保證之責；況縱認涂
    璟如乃代上訴人而為背書，惟兩造間並無任何債務存在，而系爭本票是由涂璟如
    持上訴人大小章背書後，該等背書或保證行為對上訴言不生任何效力，上訴人自
    得拒絕履行等語資為抗辯。
三、經查，泓利公司為台商在越南依當地法令所設立之公司，其名義上負責人為胡玉
    粧，實際之出資者及負責人則為張國明，泓利公司與被上訴人之越南胡志明市分
    行於八十五年十一月八日訂定貸款契約，除以胡玉粧名下位於越南胡志明市當地
    之不動產設定抵押權以供擔保外，並由胡玉粧、張國明及涂璟如擔任保證人。嗣
    後泓利公司財務狀況惡化，無法依約繳納本息，經與被上訴人胡志明市分行經理
    協調，於八十七年六月五日與胡玉粧、張國明簽訂「逾期貸款之還款繳息催收書
    」，內容訂明還款方式，並決定暫不處分抵押之不動產，此時泓利公司所積欠之
    本息已近美金六十萬元。嗣泓利公司仍無法依約清償貸款本息，被上訴人遂開始
    對各保證人採取法律行動，為此，涂璟如乃出面與被上訴人磋商還款事宜，被上
    訴人遂要求涂璟如簽發十一張本票，每張面額一百萬元，並請一位資力良好人士
    作為共同發票人，涂璟如為達成順利清償債務之目的，乃同意被上訴人所提之條
    件，提出包括系爭本票在內之十一張本票交付被上訴人，而系爭本票屆期經向發
    票人提示不獲兌現，以及系爭本票背書人之大小章均屬真正等事實，為兩造所不
    爭執，並有上訴人提出之貸款契約書、逾期貸款之還款繳息催收書、傳真信函、
    系爭本票正反面均影本為證，應堪信為真實。
四、按當事人主張有利於己之事實者，就其事實有舉證之責任，民事訴訟法第二百七
    十七條前段定有明文。復按以蓋章代票據上之簽名，其蓋章通常必出於本人意思
    ，李某對於首開支票上發票人欄下之印章，為其自己所有，並不爭執，所稱伊之
    職員張某盜用其支票簿印章而簽發，則對於盜用之事實，自應由李某負舉證責任
    ；另按印章由本人或有權使用人使用為常態，被人盜用為變態，李某既承認背書
    印章之真正，則就其抗辯被人盜用之變態事實，應負舉證責任。（參照最高法院
    五十九年台上字第三八五三、三七七四號判決）。又按盜用他人印章為發票行為
    ，即屬票據之偽造。被盜用印章者，因非其在票據上簽名為發票行為，自不負發
    票人之責任，此項絕對的抗辯事由，得以對抗一切執票人，最高法院五十一年台
    上字第三三○九號判例參照。查被上訴人對於系爭本票背面蓋有三枚上訴人公司
    章，一枚董事長章，均為其所有等情，未加爭執，惟辯稱其並未在系爭本票背面
    為背書行為，系爭本票背面之印文係遭未經授權之涂璟如盜蓋上訴人公司章及董
    事長章，因此上訴人無庸負票據法上背書人責任等語。是以本件須審究者，乃系
    爭本票之背書是否遭盜蓋，涂璟如蓋用上訴人之公司章及董事長章，是否在上訴
    人董事長之授權範圍內？經查，證人涂璟如到庭證稱：「一百萬本票的背書是我
    簽章的，並未向郁和公司的董事長報告，直至事發後董事長才知道，我在郁和公
    司擔任經理之職，第一次蓋章因蓋的不清楚，中國商銀的薛小姐要求我帶公司的
    章去重蓋，第二次的章是中國商銀的薛小姐蓋的，這張本票是要換之前為明營公
    司作保之本票，本票是做為保證之用」（見本院八十九年二月十七日準備程序筆
    錄）等語，足見上訴人辯稱涂璟如持上訴人公司章及董事長章所蓋用於本票之背
    書行為，未經其授權等事實堪以採信。被上訴人雖主張涂璟如為郁公司之董事、
    經理，應係有權代理，且若本票是由涂璟如所盜蓋，何以涂璟如能於盜蓋後，事
    後復能將印章攜至被上訴人處所補蓋，公司之印章係公司極為重要之物，涂璟如
    能隨意一而再取得並攜帶外出，實有違常理云云。按民法第一百七十條所謂無代
    理權人，不僅指代理權全不存在者而言，有代理權而逾越其範圍者，亦包含在內
    。故代理人逾越代理權所為之法律行為，非經本人承認，對於本人不生效力，最
    高法院二十三年度上字第三八八八號判例可資參照。系爭本票係涂璟如為補強第
    三人泓利公司對被上訴人所負債務提供擔保品之不足，而與明營公司共同發票，
    再由涂璟如自行蓋用上訴人公司章及董事長章為背書行為後，交付被上訴人，並
    非為處理上訴人之業務及財務事項，而背書交付被上訴人之事實，為兩造所不爭
    執，並經證人涂璟如證述在卷，復有被上訴人之傳真函文在卷可憑，堪認涂璟如
    蓋用上訴人公司章以及董事長章在系爭本票背面之背書行為，顯已逾越上訴人董
    事長之授權範圍，揆諸上開判例意旨，應屬無權代理之盜用行為，上訴人自得以
    此對抗被上訴人（執票人），而無庸負背書人責任。
五、綜上，上訴人辯稱系爭本票之背書係遭涂璟如盜蓋，自屬可信，被上訴人主張系
    爭本票之背書之印章係由上訴人所蓋用云云，即無足採。從而，被上訴人本於票
    據法之規定，主張上訴人應負背書人責任，訴請上訴人與發票人涂璟如、明營公
    司連帶給付票款一百萬元，及自到期日起之法定遲延利息，為無理由，不應准許
    。原審判命上訴人與發票人涂璟如、明營公司連帶給付一百萬元，及自到期日起
    之法定遲延利息，並依職權宣告假執行，自有未洽。上訴意旨指摘原判決不當，
    求予廢棄改判，為有理由。自應由本院予以廢棄改判如主文第二項所示。
六、本件事證已明，兩造其餘攻擊防禦方法，經本院審酌結果，與判決結果不生影響
    ，爰不一一論述，併予敘明。
七、據上論結，本件上訴為有理由，依民事訴訟法第三百八十五條第一項前段、第四
    百三十六條之一第三項、第四百五十條、第七十八條，判決如主文。
中      華      民      國    八十九    年      十      月     十八     日
臺灣士林地方法院民事第二庭
~B審判長法官  俞慧君
~B法      官  劉穎怡
~B法      官  王俊雄
右為正本係照原本作成。
本判決不得上訴。
中      華      民      國    八十九    年      十      月     廿三     日
~B法院書記官   李育東


司法院資訊處製作；財團法人民間司法改革基金會備份。
